【裁判字號】    98,易,813
【裁判日期】    981209
【裁判案由】    電子遊戲場業管理條例
【裁判全文】
臺灣高雄地方法院刑事判決               98年度易字第813號
公  訴  人  臺灣高雄地方法院檢察署檢察官
被      告  乙○○
上列被告因違反電子遊戲場業管理條例案件，經檢察官聲請簡易
判決處刑（97年度偵字第21708 號），本院認不宜以簡易判決處
刑，改依通常程序審理，並判決如下：
    主  文
乙○○違反未依電子遊戲場業管理條例規定辦理營利事業登記，
不得經營電子遊戲場業之規定，處拘役伍拾日，如易科罰金，以
新臺幣壹仟元折算壹日。扣案之電子遊戲機具壹台（含IC板壹塊
）及新臺幣拾元硬幣拾枚，均沒收。
    事  實
一、乙○○未依電子遊戲場業管理條例規定辦理營利事業登記，
    竟基於經營電子遊戲場業之犯意，自民國97年7 月7 日起，
    以每月新臺幣（下同）2,000 元代價，向陳美瑾租用其在高
    雄市苓雅區○○○路194 號（聲請簡易判決處刑書誤載為前
    鎮區○○○路192 號）開設之「仙度拉自助洗衣店」騎樓，
    放置電子遊戲機具（俗稱夾娃娃機）1 台，供不特定人投幣
    把玩娛樂。把玩娛樂方式即顧客每投入10元硬幣1 枚後，得
    利用機台上之搖桿上下左右移動，將機台內之機械爪子移到
    散置在機台內之布偶玩具等物品上方，再按下機台上之抓取
    鈕，使爪子落下抓取物品，爪子再自動昇起移至掉落孔上方
    並鬆開爪子使物品掉落，以此依賴顧客操作機具之技術熟練
    度及射倖性之方式娛樂消遣。嗣於97年7 月14日下午5 時45
    分許，為警據報前往該址臨檢，發覺該機具未貼有選物販賣
    機公會管理證照、說明，亦未標示物品標價，應屬應申請登
    記始得營業之電子遊戲機具，而當場查獲，並扣得乙○○所
    有，正插電營業之上開機具1 台（含IC板1 塊），及機具內
    顧客投入之10元硬幣10枚，而悉上情。
二、案經高雄市政府警察局苓雅分局報請臺灣高雄地方法院檢察
    署檢察官偵查聲請簡易判決處刑，本院認不宜以簡易判決處
    刑，改依通常程序審理。
    理  由
一、按被告以外之人於審判外之陳述雖不符刑事訴訟法第159 條
    之1 至之4 等4 條之規定，而經當事人於審判程序同意作為
    證據，法院審酌該言詞陳述或書面陳述作成時之情況，認為
    適當者，亦得為證據；當事人、代理人或辯護人於法院調查
    證據時，知有前項不得為證據之情形，而未於言詞辯論終結
    前聲明異議者，視為有前項之同意，刑事訴訟法第159 條之
    5 定有明文。查本判決如後所引被告乙○○以外之人於審判
    外所為之陳述，雖無刑事訴訟法第159 條之1 至之4 等4 條
    規定情形，然檢察官、被告均已知悉，且於本院言詞辯論終
    結前未聲明異議，本院審酌上開證據於作成時亦無任何不適
    當之情況，認以之作為本件之證據，應屬適當，故該等證據
    均具有證據能力。
二、訊據被告固坦承未依電子遊戲場業管理條例規定辦理電子遊
    戲場營利事業登記，而在前揭時、地，放置該電子遊戲機具
    ，供不特定人以上開方式把玩娛樂，嗣於97年7 月14日為警
    查獲並扣得正插電營業之上開機具1 台（含IC板1 塊），及
    機具內顧客投入之10元硬幣10枚乙節，惟矢口否認有何違反
    電子遊戲場業管理條例之犯行，辯稱：該機具係伊向冠興公
    司購買的選物販賣機，伊設定當消費者投入金額未順利抓取
    任何商品時，有90秒的猶豫期可繼續投幣，投足490 元時，
    可操作搖桿抓取任一商品，490 元大約是商品實際購買價格
    的3 倍，若抓到的物品不滿意也可以依機具上的名片打電話
    給伊，伊也有貼「選物販賣機II大型標籤」、操作說明及選
    物販賣機公會管理證照在機具內，且IC板上也有選物販賣機
    公會之字樣，所以該機具係經選物販賣機公會所授權營業之
    「選物販賣機」，不用依電子遊戲場業管理條例申請云云，
    並提出經濟部91年10月15日經商字第09102235020 號函、經
    濟部商業司92年4 月22日經商七字第09202078170 號函、經
    濟部89年6 月2 日經（89）商字第89210019號函、經濟部商
    業司93年9 月15日經商六字第09302155950 號函、內政部警
    政署91年11月18日警署行字第0910189749號函、91年12月2
    日經商字第09100276480 號函，及庭呈其他機台之使用操作
    過程說明、照片5 張為證（見偵卷第9 至16頁、本院98年度
    易字第813 號卷第20頁）。經查，本件被告為警查獲經營上
    開機具之事實，有高雄市政府警察局苓雅分局97年7 月14日
    扣押物品目錄表、扣押物代保管條、臨檢紀錄表及現場蒐證
    照片8 張、IC板照片2 張附卷可稽（見警卷第7 至13頁），
    並有扣案之電子遊戲機具1 台（含IC板1 塊）及10元硬幣10
    枚可資佐證，且為被告自承明確。故本件爭點厥為：上開機
    具是否屬於電子遊戲場業管理條例所稱電子遊戲機具？又被
    告是否故意為之？茲將本院得心證之理由分述如下：
  (一)按電子遊戲機，係指利用電、電子、電腦、機械或其他類似
    方式操縱，以產生或顯示聲光影像、圖案、動作之遊樂機具
    ，或利用上述方式操縱鋼珠或鋼片發射之遊樂機具，電子遊
    戲場業管理條例第4 條第1 項前段定有明文。而經濟部電子
    遊戲機評鑑委員會評鑑為非屬電子遊戲機之「選物販賣機」
    ，係一種具有對等價格取物功能之自動販賣機，將產品全部
    透明陳列，設有投幣處、硬幣投入口、紙鈔入口及取物口、
    操控桿、取物鈕及取物夾，消費者投足產品價格可操作搖桿
    取物，如物品取出則操作停止，如未取到物品，可繼續操作
    直到物品取出，無須再次投幣；「選物販賣機」在生產設計
    時，具有公開等額及機率等額模式，公開等額模式係指設定
    公開標物價格，投入金額達公開標物金額時，機具將連續輸
    出強爪，直到夾中為止，如此之模式最終將視同使用者以標
    價購賣般；機率等額模式係指若消費者沒夾中亦未於一定時
    間內投幣時，累積金額會設為「+ 值」，送入緩衝區，若消
    費者於設定販售價格內即夾中獎品，則投入金額與販售價格
    之差額會設為「- 值」，亦送入緩衝區，在緩衝區間形成最
    大、最小值，當緩衝區之累積額超過最大值或最小值時，機
    具將視標準強制執行強爪模式或弱爪模式，以提供較公平之
    機率，此2 種模式，可改善消費者僥倖心態及投入大量金額
    卻無法夾中獎品之情形，既合乎公平，又帶有娛樂性質；選
    物販賣機具有以販賣商品為目的、貼有公會證照、標示商品
    售價、操作說明等特性，「娃娃機」則具有博奕商品、無貼
    有公會證照、標價、屬於電子遊戲機等特性，此有被告所提
    出之上開函文暨說明書、娃娃機與選物販賣機特點區別、IC
    板、公會管理證照等圖示，及卷附經濟部98年2 月26日經商
    字第09802017890 號函覆本院函文內容暨說明書各1 份附卷
    可稽（見偵卷第9 至24頁及本院97年度審簡字第6517號卷第
    7 頁）。又「選物販賣機」不僅須具備上述設計功能，尚須
    貼有選物販賣機公會核發管理證照、標價貼紙，始能謂為經
    濟部核准之選物販賣機，亦據證人即經營選物販賣機業務之
    冠興公司負責人蕭興仁於本院另案97年度簡上字第312 號刑
    事案件審理中，在法官前結證明確（見本院97年度簡上字第
    312 號卷第79至83頁）。是以，判斷是否係經濟部電子遊戲
    機評鑑委員會所評鑑非屬電子遊戲機之「選物販賣機」之認
    定標準在於該機具是否具有「射倖性」，亦即若該機具之功
    能係對等價格販賣商品，而公開商品價格、提供公平機率，
    並貼有公會證照、商品售價、操作說明，使消費者操作時能
    從機具外觀、證照標示、價格標示明瞭該機具係以販賣商品
    為目的，則不具有射倖性，而屬「選物販賣機」；反之，若
    該電子機具僅是外觀相似，但非以販賣物品為目的，而無公
    開等額、機率等額之設計，或未貼有公會管理證照、標價等
    標示，僅係使消費者投入金額把玩，以操作技巧來博奕商品
    ，則具有射倖性，不能認為係「選物販賣機」，自應依電子
    遊戲場業管理條例辦理事業登記。伸言之，選物販賣機之所
    以能被評鑑為非屬電子遊戲機，乃在於該機具供消費者操作
    時係以等價販賣商品為目的，而非由消費者憑其操作技巧及
    射倖性來博奕物品，此項區別與其由何公司生產無涉，縱該
    機具經公司生產設計於一定時間投入設定金額時有強爪功能
    等，尚非選物販賣機之充分條件，仍須貼有相關憑證、說明
    、商品標價，使消費者明瞭機具目的係供其以對等價格取物
    ，始能謂為選物販賣機。
  (二)本件高雄市政府警察局苓雅分局第一組員警陳世光、周建中
    、魏永山等員警於案發時間據報到場臨檢時，被告所擺設之
    上開機具內各商品無一定標價金額，亦未在機具外觀可見處
    張貼選物販賣機公會管理證照及選物販賣機之操作說明讓消
    費者明瞭，僅在機具內部隱藏之IC板上有選物販賣機公會字
    樣，倘非熟客，無從單憑機具外觀得知該機具有何前揭選物
    販賣機對等價格取物功能，經被告受通知後到場，一次投入
    49枚10元硬幣即490 元後始能夾中物品等事實，有高雄市政
    府警察局97年7 月14日苓雅分局臨檢紀錄表及現場執行勤務
    之員警魏永山職務報告可憑，並經被告受臨檢時簽名無訛，
    復有現場蒐證照片8 張附卷可稽（見警卷第3 、10至13頁及
    本院98年度易字第813 號卷第7-2 頁）。本院審酌員警與被
    告素不相識，亦無怨隙，當無設詞攀誣，濫行移送之理，於
    執行公務時，更受有行政懲處責任之監督，且被告迭於警詢
    時經員警詢問及本院準備程序中經受命法官詢問有無申請許
    可證或貼選物販賣機公會管理證照時，不僅一再明確表示沒
    有貼公會管理證照等語，亦無法指出機台內貼有商品價格之
    標示（見警卷第2 、3 頁及本院98年度易字第813 號卷第17
    、19頁），核與本院細繹前揭蒐證照片所示情形相符。被告
    雖於本院審理中翻異前詞，改稱有貼公會管理證照，就是機
    台內上方「選物販賣機II」那幾個字云云（98年度易字第81
    3 號卷第59頁），然本院細察現場蒐證照片，可見遭查獲之
    機具內確實未貼有如被告庭呈其他機具照片所示藍底黃邊之
    彩色方形公會管理證照，且被告自承有在各地擺放總計50至
    60台之機具（98年度易字第813 號卷第20、59頁），對公會
    管理證照之意義及樣式當知之甚詳，益徵被告所辯係臨訟卸
    責之詞，無可採信。再者，本件被告設定能順利抓取物品之
    價額為490 元，而490 元大約是商品實際購買價格的3 倍等
    情，為被告自承明確（98年度易字第813 號卷第17頁）。足
    見一般消費者操作本件機具時，無以從機具外觀得知是否為
    經濟部電子遊戲機評鑑委員會所評鑑之「選物販賣機」，亦
    無一定之標示價格可依循以對等價格購買機具內展列之物品
    ，在把玩時實與一般抓娃娃或其他商品之機具並無二致，僅
    能在猶豫期間內不斷投入硬幣，憑操作技巧來博奕商品，即
    使投入金額已超過欲夾取商品之實際購買價格，仍因無法順
    利夾取而損失所投入之全部金額，甚至投入金額要到原價之
    3 倍，始能順利取得商品，如此設計無異係使消費者持以小
    博大之僥倖心態把玩本件機具，期以低於商品售價之花費取
    得物品，並承受可能損失超越售價之金錢仍無法順利取物之
    射倖活動。消費者既以此心態操作機具，即便被告在機具上
    貼有自己聯絡電話，焉能期待消費者致電被告表示要換購商
    品？是被告此項辯解委無可採。被告固提出其他機台之使用
    操作過程說明、照片5 張，辯稱本件機具其他機台一樣，都
    是向冠興公司買的，故屬於選物販賣機云云（見本院98年度
    易字第813 號卷第20頁），然選物販賣機之特性不在於生產
    之製造商，乃在於是否以販賣商品為目的、貼有公會、商品
    售價、操作說明之標示，以與具有射倖性之電子遊戲機作區
    別，已如前述，是被告此項辯解亦洵無所據。是以，本件機
    具之實際操作方式具有「射倖性」，使消費者投入大量金額
    卻無法夾中獎品，揆諸前揭說明，自非經濟部核准之「選物
    販賣機」，而應屬電子遊戲場業管理條例所稱之電子遊戲機
    具無疑。
  (三)又本件被告既自承在各地擺放總計50至60台之機具，且提出
    前揭經濟部函文置辯，足見被告對於「選物販賣機」乃以販
    賣商品為目的，並貼有公會招牌、商品售價等特性有所瞭解
    ，而能與具有射倖性、未貼有公會證照、商品標價之電子遊
    戲機作區別。倘被告主觀上認為本件機具係等價販物之「選
    物販賣機」，則在設定消費者投入金額必能抓取物品之金額
    時，理當設定與商品價格相去不遠之金額，然被告竟設定商
    品實際售價之3 倍高價，令消費者即便投入超過商品一般售
    價之金額仍無法取得，而衡諸常情，倘消費者明知被告所為
    設定，又何能期待一般具有正常智識之消費者前來「對等價
    格取物」？被告一面設定遠高於商品實際價格之高價，且未
    貼有公會證照、商品標價等，令消費者基於射倖心態不斷投
    入金錢來博奕商品，另一方面卻持前揭函文向偵查機關及本
    院辯稱其係合法營業，無異以假合法掩護真非法之行徑，且
    於查獲過程迄本院審理終結時一再翻異前詞，所辯殊難採信
    。綜上，足證被告明知其所放置者並不符合經濟部電子遊戲
    機評鑑委員會所稱之「選物販賣機」，其主觀上具有故意，
    而非出於過失地誤認一事，至為灼然。
  (四)從而，本件事證已臻明確，被告犯行堪以認定，應予依法論
    罪科刑。
三、按未依電子遊戲場業管理條例規定辦理營利事業登記者，不
    得經營電子遊戲場業，違反者應予處罰，電子遊戲場業管理
    條例第15條、第22條分別定有明文。又電子遊戲場業管理條
    例所謂「電子遊戲場業」之「業」，係指「業務」而言，而
    刑法上所謂業務，係以事實上執行業務者為標準，指以反覆
    同種類之行為為目的之社會活動，是不論行為人是否「專營
    」電子遊戲場業，亦不問經營是否需達「一定之規模」，即
    使於原本所營事業外，兼營電子遊戲場業，或所經營之電子
    遊戲場不具相當之規模，亦無礙於電子遊戲場業管理條例相
    關規定之適用。再刑事法若干犯罪行為態樣，本質上原具有
    反覆、延續實行之特徵，立法時既予特別歸類，定為犯罪構
    成要件之行為要素，則行為人基於概括之犯意，在密切接近
    之一定時、地持續實行之複次行為，倘依社會通念，於客觀
    上認為符合一個反覆、延續性之行為觀念者，於刑法評價上
    ，即應僅成立一罪；學理上所稱「集合犯」之職業性、營業
    性或收集性等具有重複特質之犯罪均屬之，例如經營、從事
    業務、收集、販賣、製造、散布等行為概念者是，而電子遊
    戲場業，係指設置電子遊戲機供不特定人益智娛樂之營利事
    業，屬於集合犯之一種，為包括一罪，最高法院90年台非字
    第276 號判例意旨及95年度台上字第318 號判決理由可資參
    照。是核被告所為，係違反電子遊戲場業管理條例第15條之
    未經辦理營利事業登記而擅自經營電子遊戲場業之規定，應
    依同法第22條之規定論處。且被告自97年7 月7 日起至同年
    月14日止為警查獲，期間經營電子遊戲場業之行為，係基於
    同一犯意而反覆所為，屬集合犯，僅論以一罪。爰審酌被告
    未依規定辦理營利事業登記即經營電子遊戲場業，違反政府
    對電子遊戲場業之管理，實屬不該，然斟酌其經營時間非久
    即為警查獲，又所查扣之電子遊戲機僅1 台，10元硬幣僅10
    枚，可見經營規模不大等一切情狀，量處如主文所示之刑，
    並依本案犯罪情節、被告之資力、教育程度為大專畢業、家
    境小康（見警卷第1 頁），諭知以1,000 元折算1 日之易科
    罰金折算標準，以資懲儆。末查，扣案之電子遊戲機具1 台
    （含IC板1 塊）、10元硬幣10枚，均為被告所有，前者係被
    告供犯罪所用，後者係被告犯罪所得，均據被告供承明確（
    見警卷第2 頁、本院98年度易字第813 號卷第18頁），應分
    別依刑法第38條第1 項第2 款、第3 款之規定予以宣告沒收
    。
據上論斷，應依刑事訴訟法第299 條第1 項前段，電子遊戲場業
管理條例第15條、第22條，刑法第11條、第41條第1 項前段、第
38條第1 項第2 款、第3 款，判決如主文。
本案經檢察官甲○○到庭執行職務。
中    華    民    國    98    年    12    月    9     日
                  刑事第十四庭  審判長  法  官  陳銘珠
                                        法  官  張凱鑫
                                        法  官  李俊霖
以上正本證明與原本無異。
如不服本判決應於收受送達後10日內向本院提出上訴書狀，並應
敘述具體理由；如未敘述上訴理由者，應於上訴期間屆滿後20日
內向本院補提理由書（均須按他造當事人之人數附繕本）「切勿
逕送上級法院」。
中    華    民    國    98    年    12    月    9     日
                                        書記官  武凱葳
附錄法條：
電子遊戲場業管理條例第15條
未依本條例規定辦理營利事業登記者，不得經營電子遊戲場業。
電子遊戲場業管理條例第22條
違反第15條規定者，處行為人1 年以下有期徒刑、拘役或科或併
科新臺幣50萬元以上250 萬元以下罰金。


司法院資訊處製作；財團法人民間司法改革基金會備份。
